【裁判字號】    91,重訴,771
【裁判日期】    920829
【裁判案由】    拆屋還地
【裁判全文】
臺灣臺中地方法院民事判決  九十一年度重訴字第七七一號
    原      告  行政院農業委員會林務局東勢林區管理處
    法定代理人  戊○○
    訴訟代理人  甘龍強律師
    被      告  乙○○○    住.
                甲○○      住.
                庚○○      住.
    共      同
    訴訟代理人  施志明律師
    被      告  己○○      住.
                丙○○      住.
    右  一  人
    訴訟代理人  丁○○      住.
右當事人間請求拆屋還地事件，本院判決如左：
    主      文
被告乙○○○應將坐落台中縣豐原市○○段五二七–二地號土地上如附圖一所示五二
七–Ａ○○四部分面積肆拾壹點貳伍平方公尺之地上建物即門牌號碼台中縣豐原市○○路五號房屋拆除，並將土地返還原告。
被告甲○○應將坐落台中縣豐原市○○段五二七–二地號土地上如附圖一所示五二七
–Ａ○○三部分面積伍拾玖點陸肆平方公尺之地上建物即門牌號碼台中縣豐原市○○
路七號房屋拆除，並將土地返還原告。
被告庚○○應將坐落台中縣豐原市○○段五二七–二地號土地上如附圖一所示五二七
–Ａ○○二部分面積陸拾玖點陸肆平方公尺之地上建物即門牌號碼台中縣豐原市○○
路九號房屋拆除，並將土地返還原告。
被告己○○應將坐落台中縣豐原市○○段五二七–二地號土地上如附圖一所示五二七
–Ａ○○一部分面積壹佰點貳肆平方公尺之地上建物即門牌號碼台中縣豐原市○○路
十一號房屋拆除，並將土地返還原告。
被告丙○○應將坐落台中縣豐原市○○○段六一一–五二地號土地上如附圖二所示Ａ
部分面積伍拾捌點捌玖平方公尺之地上建物即門牌號碼台中縣豐原市○○路十四號房
屋遷讓交還原告。
訴訟費用由被告乙○○○負擔百分之十三，被告甲○○負擔百分之十八，被告庚○○
負擔百分之二十一，被告己○○負擔百分之三十，餘由被告丙○○負擔。
本判決第一項及其訴訟費用部分於原告以新臺幣參拾伍萬元為被告乙○○○供擔保後
，得假執行。但被告乙○○○如於假執行程序實施前，以新臺幣玖拾玖萬元為原告預
供擔保，得免為假執行。
本判決第二項及其訴訟費用部分於原告以新臺幣伍拾萬元為被告甲○○供擔保後，得
假執行。但被告甲○○如於假執行程序實施前，以新臺幣壹佰肆拾參萬貳仟元為原告
預供擔保，得免為假執行。
本判決第三項及其訴訟費用部分於原告以新臺幣伍拾捌萬元為被告庚○○供擔保後，
得假執行。但被告庚○○如於假執行程序實施前，以新臺幣壹佰陸拾柒萬貳仟元為原
告預供擔保，得免為假執行。
本判決第四項及其訴訟費用部分於原告以新臺幣捌拾參萬元為被告己○○供擔保後，
得假執行。但被告己○○如於假執行程序實施前，以新臺幣貳佰肆拾萬陸仟元為原告
預供擔保，得免為假執行。
本判決第五項及其訴訟費用部分於原告以新臺幣伍拾萬元為被告丙○○供擔保後，得
假執行。但被告丙○○如於假執行程序實施前，以新臺幣壹佰肆拾壹萬肆仟元為原告
預供擔保，得免為假執行。
    事      實
甲、原告方面：
  一、聲明：除假執行供擔保金額外，如主文第一項所示。
  二、陳述：
  （一）坐落台中縣豐原市○○段五二七–二地號（重測前為下南坑段六一一–三地
        號）土地（下稱系爭五二七–二地號土地）與豐原市○○○段六一一–五二
        地號土地（下稱系爭六一一–五二地號土地）均屬國有土地，登記管理者為
        行政院農業委員會林務局（下稱林務局），林務局則將之交由原告管理，被
        告乙○○○、甲○○、庚○○、己○○等四人均無正當權源，分別占有系爭
        五二七–二地號土地如附圖一所示五二七–Ａ○○四、五二七–Ａ○○三、
        五二七–Ａ○○二、五二七–Ａ○○一部分，面積各四一點二五、五九點六
        四、六九點六四、一○○點二四平方公尺土地，而各建有房屋一棟，其門牌
        號碼依次為台中縣豐原市○○路五號、七號、九號及十一號（下各稱訟爭五
        號、七號、九號、十一號房屋），原告既為系爭五二七–二地號土地之管理
        機關，依最高法院五十一年台上字第二六八○號判例，自得行使所有人之權
        利，爰本於所有權之物上請求權，請求被告乙○○○、甲○○、庚○○、己○○四人分別將上開房屋拆除，將土地交還原告。
  （二）另系爭六一一–五二地號土地上原有經配住予被告丙○○之原告宿舍即門牌
        號碼台中縣豐原市○○路十四號一層樓房屋（下稱十四號平房），惟被告丙○○違反事務管理規則第二百五十六條規定，擅自增建為如附圖二所示Ａ部
        分面積五十八點八九平方公尺之二層樓房屋（下稱訟爭十四號二層樓房屋）
        ，原告即依同規則第二百五十九條規定，以存證信函通知終止借用契約，是
        被告於契約終止後，自應遷讓交還該房屋。再依同規則第二百六十五條規定
        ，借用宿舍，如由借用人自費修繕，遷出時，應維持原狀，並不得要求補償
        ，是原告自得依此規定，請求被告將增建部分一併交付原告。又被告於借用
        契約終止後，繼續占有使用系爭房屋，即屬無權占有，且因增建部分已因附
        合而為原告所有，故原告自得併本於所有權之物上權，請求被告交還上開二
        層樓房屋。
  （三）被告乙○○○之夫林金元、被告甲○○、庚○○、己○○及丙○○任職原告
        機關，獲配住宿舍，其門牌號碼依序為台中縣豐原市○○路四八八巷一號、
        二號、三號、五號、八號，該等宿舍房屋之基地為重測前豐原市○○○段六
        一一–五一、六一一–五二地號，重測後為豐原市○○段五二三、五二二地
        號，上開宿舍於豐原市都市計劃第十–十四號道路新闢工程時，因博愛段五
        二三地號部分闢為豐陽路，致位於該地號土地部分之宿舍均拆除，其餘部分
        則未拆除，此剩餘未拆除部分，係位在豐陽路東側，至於原告請求被告乙○○○、甲○○、庚○○、己○○四人拆除之房屋，則係位在豐陽路西側，此
        部分房屋係被告乙○○○、甲○○、庚○○、己○○四人無權占有系爭五二
        七–二地號土地而自行興建，並非原有宿舍，而於宿舍經拆除後，就剩餘部
        分所整建者。又豐陽路闢建以前，南陽路四八八巷之房屋編號係同側連續編
        號，並非兩側以奇數、偶數分別編號，其中被告乙○○○、甲○○、庚○○
        、己○○四人因在豐陽路西側另行興建房屋，可能擅將東側宿舍之門牌即南
        陽路四八八巷一、二、三、五號移至西側其自行興建之房屋，致八十二年戶
        政事務所門牌整編時，即將該南陽路四八八巷一、二、三、五號改編為豐陽
        路五、七、九、十一號，被告丙○○居住之宿舍即四八八巷八號則編為豐陽
        路十四號。而四八八巷二號為偶數號，卻與其他奇數號整編為豐陽路同一側
        之奇數號，足見原告所述屬實，且被告等人因政府開闢道路徵收土地而拆除
        地上宿舍房屋，遂與當地住戶聯名向台中縣政府提出之陳情書，其上亦載稱
        「現擬擴建之道路為南北巷道，擴建後原道路西方房屋未受波及，受害者均
        為巷道東方之住戶」，且台中縣豐原市公所七十七年十一月二十三日七七豐
        市工字第二九八二八號函亦載明因闢建道路而拆除地上房屋情形，其中被告
        乙○○○、甲○○、庚○○、己○○當時居住使用之豐原市○○路四八八巷
        一、二、三、五號房屋為全拆，被告丙○○居住使用之南陽路四八八巷八號
        為半拆；而豐原市○○路四八八巷一至五號房屋因闢建道路全部拆除，原告
        並已於八十年八月辦理拆除報廢，是被告乙○○○、甲○○、庚○○、己○○四人所稱伊等目前占有使用之房屋為原宿舍拆除剩餘部分，並不實在，該
        等房屋確係伊等無權占有系爭五二七–二地號土地擅自興建，故被告乙○○○、甲○○、庚○○、己○○四人自應拆屋還地。
  三、證據：提出地籍圖謄本及土地登記謄本各二份、存證信函及掛號函件收據影本
      各一紙、宿舍位置圖、補償清冊、陳情書、台中縣豐原市公所七十七年十一月
      二十三日七七豐市工字第二九八二八號函、省有房屋及附著物拆除改建（報廢
        ）查核報告表影本各一份為證。
乙、被告乙○○○、甲○○、庚○○方面：
  一、聲明：駁回原告之訴及假執行之聲請，如受不利判決，願供擔保請准免為假執
      行。
  二、陳述：
  （一）訟爭五號、七號、九號房屋門牌整編前之舊門牌號碼分別為台中縣豐原市○○路四八八巷一號、二號、三號，本為原告所有之員工宿舍，而於民國五十
        年之前分別配住予被告乙○○○、甲○○、庚○○，成立使用借貸契約。被
        告三人受配宿舍後，均由南陽路四八八巷出入，入口處為庭院，後方為宿舍
        ，庭院以水泥牆圍繞，乃宿舍之一部。八十年間，台中縣政府為開闢豐陽路
        ，呈請內政部徵收系爭五二七–二地號土地之一部，地上建物之一部因此被
        拆除，被告三人乃就剩餘部分建物擴建為現有之二層房屋，現有建物臨豐陽
        路之前半部為昔日宿舍經拆除後之剩餘部分，後半部則為宿舍之庭院。而行
        政院七十四年五月十八日台七四人政肆字第一四九二七號函略以：於七十二
        年四月二十九日「事務管理規則」修正前退休，而現仍續住修正前規則所定
        「眷屬宿舍」者，暨於「事務管理規則」修正前配住，而於修正後退休之人
        員，其所配住宿舍係修正前規則所定之「眷屬宿舍」者，均准予續住至宿舍
        處理時為止，又所謂「宿舍處理」，係指辦理就地改建、騰空標售、現狀標
        售及已建讓售而言。被告三人受配宿舍既均為「眷屬宿舍」，且均尚未依國
        有眷舍房地處理辦法及其作業要點處理，則無論被告三人是否於七十二年「
        事務管理規則」修正前退休，均得續住至宿舍處理為止，亦即雙方間使用借
        貸關係仍然存在，被告三人並非無權占有，原告之訴，非有理由。
  （二）又被告三人受配之眷屬宿舍臨界南陽路四八八巷處，係以水泥板為圍牆，足
        證被告三人受配眷屬宿舍之範圍應包括庭院及房屋，則兩造間就庭院部分仍
        有使用借貸關係，亦即使用借貸範圍包括建物與庭院，故建物究為全拆半拆
        ，應不影響兩造使用借貸關係。況被告三人就拆除後剩餘部分宿舍再予擴建
        ，則擴建部分與既有宿舍不能區隔，依民法第八百十一條規悰，應認原告已
        因附合而取得擴建部分之所有權，則原告訴請被告拆除房屋，難認有理由。
  （三）被告三人受配之宿舍係於八十年六月間自行拆除一半，原告所提出之陳情書
        及豐原市公所函均為七十八年製作完成之文書，不足以證明八十年發生之事
        實。況原告既不爭執豐陽路西邊宿舍仍屬被告舊有眷舍，並未拆除，自難謂
        被告三人受配宿舍業已全拆。
  三、證據：提出照片二張及台中縣豐原市公所八十年四月十七日八十豐市工字第九
      六七五號函影本一份為證。
丙、被告己○○部分：
  一、聲明：駁回原告之訴及假執行之聲請，如受不利判決，願供擔保請准免為假執
      行。
  二、陳述：其情形與被告乙○○○、甲○○、庚○○相同，當初係以門牌號碼配住
      宿舍，並訂使用之範圍，如該宿舍房屋有庭院，亦包舍庭院，且當初其修建本
      件房屋時，原告並未派員出面阻止。
丁、被告丙○○部分：
  一、聲明：駁回原告之訴及假執行之聲請，如受不利判決，願供擔保請准免為假執
      行。
  二、陳述：十四號平房原門牌號碼為豐原市○○路八號，係原告於四十七年三月間
      配予被告之宿舍，雙方並未簽訂任何契約，七十八年間豐陽路闢建時，上開房
      屋被拆過半，屋頂全拆無法居住，當時原告本應本其職責，依照事務管理規則
      規定，將被拆除之宿舍予以搶修，但原告卻不予理會，故被告即依台灣省拆除
      合法建築物賸餘部分就地整建辦法及事務管理規則第二百六十四條規定因道路
      工程重大變故為不可抗力之損壞緊急搶救，被告搶修之部分為騎樓及頂蓋，搶
      修部分亦經豐原市公所人員、建築師會同原告職員於現場勘查確認為合法建築
      物，事後亦經原告來函確認未有違建情形，上開房屋拆除及修建過程，原告既
      全程參與辦理，並無異議，亦未曾反對，則原告所訴終止契約還屋，實屬荒謬
      ，況被告並未將配住之宿舍擅自增建，只是將房屋拆除後無法居住之狀況，修
      復為可居住而已，是原告援引事務管理規則第二百五十六條規定，訴請被告遷
      讓房屋，並不合理，蓋該規定係平常性一般事務處理之用，於重大事故不可抗
      力之情形並不適用。
  三、證據：台中縣豐原市公所八十三年十月二十九日八十三豐市工字第二八八四九
      號函及原告九十年三月一日九十勢行字第九○三一○一三一七號函影本各一份
      為證。
    理      由
一、本件原告主張系爭五二七–二及六一一–五二地號土地均屬國有土地，管理機關
    為林務局，林務局並將之交由原告管理使用，惟被告乙○○○、甲○○、庚○○
    及己○○四人竟分別於系爭五二七–二地號土地上如附圖一所示五二七–Ａ○○
    四、五二七–Ａ○○三、五二七–Ａ○○二、五二七–Ａ○○一部分，面積各四
    一點二五、五九點六四、六九點六四、一○○點二四平方公尺之土地，分別建造
    訟爭五號、七號、九號及十一號之房屋各一棟使用，而無權占用該土地，則原告
    自得代國家行使所有人之權利，因依所有權之物上請求權，求為命被告乙○○○
    、甲○○、庚○○、己○○四人應分別拆除上開房屋，將土地返還原告之判決。
    另被告丙○○前經原告獲准配住坐落系爭六一二–五二地號土地上之十四號平房
    ，然被告丙○○竟擅自將之增建為訟爭十四號二層樓房屋，則原告自得依事務管
    理規則第二百五十九條規定，終止兩造間之借用契約，該借用契約終止後，被告
    丙○○繼續占有使用該房屋，即屬無權占有，且因該增建部分已因附合而由原告
    取得所有權，是原告併依借用物返還請求權及所有物返還請求權，求為命被告丙○○應將訟爭十四號二層樓房屋遷讓交還原告之判決。
二、被告乙○○○、甲○○、庚○○則以：系爭五二七–二地號土地上之五、七、九
    號（整編前原門牌號碼分別為台中縣豐原市○○路四八八巷一號、二號、三號）
    房屋係原告所有於民國五十年之前分別分配予伊等三人之員工宿舍，使用借貸之
    範圍包括水泥牆圍繞之前方庭院及後方房屋。其後於八十年間，台中縣政府因開
    闢豐陽路，而分別拆除上開建物之一部，伊等三人乃就剩餘部分建物擴建為現有
    之二層樓房屋，該屋臨豐陽路之前半部為舊有宿舍經拆除後之剩餘部分，後半部
    則為宿舍之庭院，足見雙方間之使用借貸關係仍然存在，則伊等三人即非無權占
    有系爭五二七–二地號土地，況伊等三人就拆除後剩餘宿舍再予擴建部分因與原
    有宿舍附合而由原告取得各該擴建部分之所有權，是原告訴請伊等三人拆屋還地
    ，並無理由等語，資為抗辯。而被告己○○並另抗辯：當初伊修建由原告配住之
    系爭五二七–二地號土地上十一號房屋時，原告並未派員出面阻止等詞。另被告
    丙○○則以：其於四十七年三月間經原告獲准配住十四號平房，雙方並未簽訂任
    何契約，該屋於七十八年豐陽路闢建時，因屋頂全被拆無法居住，而原告又不依
    事務管理規則之規定予以搶修，其乃依台灣省拆除合法建築物賸餘部分就地整建
    辦法及上開規則第二百六十四條之規定，緊急搶救該屋之騎樓及頂蓋，各該搶修
    部分亦經原告來函確認並非違建，其僅將該屋修復為可居住之狀況，並未擅自增
    建，是原告依據事務管理規則第二百五十六條規定，訴請其遷讓交還訟爭十四號
    二層樓房屋，並不合理等詞置辯。
三、查訟爭五、七、九及十一號房屋所坐落之系爭五二七–二地號土地，及訟爭十四
    號二層樓房屋所坐落之系爭六一一–五二地號土地，均為國有財產，管理機關為
    林務局，林務局再撥由原告管理使用，有原告提出之土地登記謄本二份在卷可按
    ，並為被告所不爭執，堪信為真實。按國有財產撥給各地國家機關使用者，名義
    上雖仍為國有，實際上即為使用機關行使所有人之權利，最高法院著有五十一年
    臺上字第二六八○號判例可資參照，則原告本於管理使用者之地位，代國家主張
    所有權人權利，而提起本件訴訟，自與法無違，合先敘明。
四、復查原告主張系爭五二七–二地號土地上建有訟爭五、七、九及十一號房屋之事
    實，亦經本院到場勘驗明確，有勘驗筆錄在卷可稽，並為原告及被告乙○○○、
    甲○○、庚○○及己○○所不爭執，而堪信為真。惟原告主張該等房屋係無權占
    用系爭五二七–二地號土地等情，則為被告乙○○○、甲○○、庚○○及己○○
    四人所否認，並以該等房屋係前經原告獲准配住之宿舍，嗣於八十年間，因台中
    縣政府闢建豐陽路而拆除部分房屋，伊等乃就剩餘部分建物擴建為現有之二層樓
    房屋，各該擴建部分因附合原有房屋而由原告取得所有權，是兩造就上開房屋之
    使用借貸關係仍分別存在等詞，拒為返還系爭五二七–二地號土地之抗辯。惟查
    ：
（一）被告乙○○○之夫林金元、被告甲○○、庚○○及己○○因任職於原告機關，
      而分別獲准配住系爭五二七–二地號土地上原門牌號碼分別為台中縣豐原市○○路四八八巷一號、二號、三號、五號之房屋等情，為原告及被告乙○○○、
      甲○○、庚○○及己○○所是認，然該等房屋於豐陽路闢建時，已遭拆除，此
      觀諸卷附原告提出之台中縣豐原市公所七十七年十一月二十三日七七豐市工字
      第二九八二八號函，其上載明豐原市都市計劃第十–十四號道路新開闢工程徵
      收大甲林區員工宿舍名單，其中被告乙○○○、甲○○、庚○○及己○○所居
      住使用宿舍部分之拆除情形為「全拆」等情甚明，並有被告乙○○○之夫林金
      元、被告甲○○、庚○○及己○○等人具領補償費之補償清冊在卷可參，是原
      告主張五二七–二地號土地上所建造之訟爭五、七、九及十一號房屋並非上開
      原配住之宿舍，尚非無因。再參酌原告提出之原分配予被告乙○○○之夫林金
      元、被告甲○○、庚○○及己○○等人之宿舍位置圖，其上顯示被告乙○○○
      、甲○○、庚○○及己○○四人原配住之宿舍均位於豐陽路之東側，且該四名
      被告於當初闢建豐陽路而須拆除道路所需用地其上之建物時，曾於七十八年三
      月間聯名向台中縣政府提出陳情書，其上復載稱「．．．現擬擴建之道路為南
      北巷道，擴建後原道路西方房屋未受波及，受害者均為巷道東方之住戶．．．
      」，益徵原告主張現位於豐陽路西側之訟爭五、七、九及十一號房屋並非原分
      配予被告乙○○○、甲○○、庚○○及己○○等人之宿舍，而係原配住宿舍遭
      拆除後，被告乙○○○、甲○○、庚○○及己○○四人擅於系爭五二七–二地
      號土地上所自行出資興建一節，應非無據。從而，自亦無被告乙○○○、甲○○及庚○○所辯伊等三人就拆除後剩餘宿舍再予擴建部分因與原有宿舍附合而
      由原告取得各該擴建部分所有權之餘地，是被告乙○○○、甲○○及庚○○執
      此遽謂訟爭五、七、九號房屋之所有權係屬原告所有，原告自不得對之請求拆
      屋還地云云，亦屬無據。
（二）被告乙○○○、甲○○、庚○○雖辯稱伊等三人受配之宿舍係於八十年六月間
      自行拆除一半，而非全被拆除，並提出台中縣豐原市公所八十年四月十七日八
      十豐市工字第九六七五號函一份為證。惟觀之該函文，其主旨記載：「為配合
      已征收取得第一期公告設施保留地（道路）建設計畫，台端（按指該函受文者
      即被告庚○○）所有坐落本市都市計畫第十一–五一、十–十四號道路用地上
      之建築物，惠請於八十年六月三十日前自動拆除完畢，俾利工程之施工．．．
      」等情，顯見該函文僅係催請受文者速於八十年六月三十日前自行拆除道路用
      地上之建築物完畢，以利施工，並無法執此遽爾推論證明被告乙○○○、甲○○、庚○○等人原配住之舊有宿舍僅係半拆而已，是被告乙○○○、甲○○、
      庚○○所提之前揭書證，自難執為對其三人有利之認定，從而，伊等三人上開
      抗辯，亦難採憑。
（三）又被告乙○○○、甲○○、庚○○雖另辯稱伊等三人獲准配住之宿舍，入口處
      為以水泥牆圍繞之庭院，後方為宿舍，足見受配宿舍即使用借貸之範圍包括庭
      院及房屋，而伊等三人就剩餘部分建物擴建為現有之二層房屋，現有建物臨豐
      陽路之前半部即為昔日宿舍經拆除後之剩餘部分，後半部則為宿舍之庭院，故
      建物究為全拆或半拆，並不影響兩造間之使用借貸關係，亦即雙方間之使用借
      貸關係仍然存在，並非無權占有云云。惟查，被告乙○○○、甲○○、庚○○
      及己○○因任職關係而分別獲准配宿舍，核其性質固屬使用借貸關係，亦即原
      告與該四名被告間就所分配宿舍之原有建物及附連圍繞之水泥圍牆內之庭院暨
      坐落之基地有使用借貸關係存在，然被告乙○○○、甲○○、庚○○及己○○
      所配住之原宿舍建物本身既已遭拆除，已如前述，則伊等四人自無再續住使用
      原配住宿舍之可能，是伊等四人與原告因配住宿舍而成立之上開使用借貸關係
      即當然消滅。因此，縱被告乙○○○、甲○○、庚○○所稱伊等現所居住使用
      之訟爭五、七、九號房屋，其後半部建物所坐落之位置即為原宿舍之庭院等情
      ，確屬實在，惟於前揭使用借貸關係消滅後，被告乙○○○、甲○○、庚○○
      如未與原告就系爭五二七–二地號土地重新成立新的使用借貸關係或其他使用
      該土地之新契約關係，仍不得擅自在系爭五二七–二地號土地上分別自費搭建
      訟爭五、七、九號房屋居住使用，是被告林鍾梅、甲○○及庚○○抗辯訟爭五
      、七、九號房屋占有系爭五二七–二地號土地，係基於使用借貸關係，並非無
      權占用一節，即無足取。從而，被告乙○○○、甲○○及庚○○依上開抗辯事
      實，另執行政院七十四年五月十八日台七四人政肆字第一四九二七號函，抗辯
      伊等三人所配住之宿舍係修正前事務管理規則所定之「眷屬宿舍」，故依法得
      予續住至宿舍處理時為止，原告不得請求拆屋還地云云，亦無足採。
（四）至被告己○○雖另抗辯當初其修建訟爭十一號房屋時，原告並未派員出面阻止
      云云。然查，被告己○○因配住宿舍而與原告成立之使用借貸關係已因原分配
      宿舍建物遭拆除而當然消滅，既如前述，則其與原告間如未能新成立其他得使
      用系爭五二七–二地號土地之契約關係，仍不能擅自在系爭五二七–二地號土
      地建造訟爭十一號房屋居住使用。是原告縱於被告己○○搭建該房屋時並未派
      員出面阻止屬實，然除非被告己○○已能舉證證明其確有占有使用系爭五二七
      –二地號土地之合法權利，否則，自非可執此即遽認被告己○○占用該土地已
      有正當權源，故被告己○○所辯，並非可取。
（五）綜上所述，原告主張被告乙○○○、甲○○、庚○○及己○○所分別出資建造
      之訟爭五、七、九、十一號房屋係無權占用原告所管領之系爭五二七–二地號
      土地等情，既可採信，被告乙○○○、甲○○、庚○○及己○○所辯，均非可
      採，則原告以該土地管理人身份提起本件訴訟，本於無權占有之法律關係，請
      求被告乙○○○、甲○○、庚○○及己○○四人分別拆除上開建物，將土地返
      還原告，自有理由。
五、次查，原告另主張被告丙○○因任職關係，前經核准配住其所有坐落系爭六一二
    –五二地號土地上之十四號平房，其後因豐陽路闢建，該平房遭拆除部分建物，
    被告丙○○即將之加蓋為訟爭十四號二層樓房屋之事實，為被告丙○○所不爭，
    並經本院勘驗明確，有勘驗筆錄在卷可憑，堪信為真。而被告因任職關係獲准配
    住宿舍，性質上屬使用借貸，亦已如前述。又被告丙○○原配住宿舍房屋遭部分
    拆除時，前半部只剩下牆壁，而無屋頂，後半部則仍與原配住宿舍原狀相同，故
    被告丙○○乃將前半部房屋之二樓予以搭建等情，亦經本院勘驗屬實，是被告丙○○在原配住房屋前半部所加蓋之二樓部分，既係加建在原建物之上，仍須利用
    原建物之門戶進出，並無獨立之出入通路，則被告丙○○所加蓋之該二樓部分，
    即屬增建，且該增建部分已與原宿舍建物附合而成為一體，為原建物之重要成分
    ，是依民法第八百十一條之規定，自應由原建物所有權人之原告取得該增建部分
    之所有權，從而，被告丙○○抗辯其僅將原配住宿舍修建為可居住之狀況，並未
    增建，即與事實不符。又被告丙○○雖另辯稱原配住房屋於七十八年豐陽路闢建
    時，該屋屋頂全被拆無法居住，且原告又不依事務管理規則之規定予以搶修，故
    其乃依台灣省拆除合法建築物賸餘部分就地整建辦法及上開規則第二百六十四條
    之規定，緊急搶救該屋之騎樓及頂蓋，各該搶修部分並經原告來函確認非屬違建
    云云。惟「各機關宿舍因天災、事變及其他不可抗力致遭受損壞者，應予緊急搶
    修」，行政院訂頒之事務管理規則第二百六十四條固定有明文，然查，被告丙○○原配住之十四號平房宿舍縱於豐陽路闢建時遭半拆，此觀諸原告提出之前揭台
    中縣豐原市公所七十七年十一月二十三日七七豐市工字第二九八二八號函，其上
    記載被告丙○○所居住使用宿舍之拆除情形為「半拆」等情即明，並有被告丙○○具領補償費之補償清冊卷存可查，而使原告依上開規定即負有將之修繕為合於
    使用狀態之義務。惟原告即使違反該規定，未緊急搶修被告丙○○原配住之宿舍
    ，亦僅係應否負債務不履行責任之問題，被告丙○○於此情形，縱得自行為必要
    之修繕行為，亦不可因此即認其可於原配住宿舍之建物上擅自增建加蓋二樓。又
    該增建部分縱未經主管機關認定係屬違建，亦非可因此即認被告丙○○就原配住
    宿舍所為之增建，係合於兩造間所約定之使用借貸內容。按「宿舍借用人應實際
    居住，不得將宿舍全部或一部出租、轉借、調換、轉讓、增建、改建、經營商業
    或作其他用途」，又「宿舍借用人違反本編有關規定者，應即終止借用契約，並
    責令搬遷」，事務管理規則第二百五十六條第一項及第二百五十九條分別定有明
    文。是原告以被告丙○○未經核准即對原配住宿舍予以增建為由，而據以終止其
    與丙○○間就訟爭十一號房屋之借用契約，有存證信函及掛號函件收據各一件可
    稽，於法即無不合，被告丙○○所辯，尚屬無據，難以憑採。又該使用借貸關係
    既已合法終止，則被告丙○○即無續住訟爭十四號二層樓房屋之正當權源，是原
    告自得併依據使用借貸及無權占有之法律關係，請求被告遷讓返還借用物即訟爭
    十四號二層樓房屋。
六、按所有人對於無權占有或侵奪其所有物者，得請求返還之；又借用人應於契約所
    定期限屆滿時，返還借用物。未定期限者，應於依借貸之目的使用完畢時返還之
    ，民法第七百六十七條前段及第四百七十條第一項前段分別定有明文。查被告乙○○○、甲○○、庚○○及己○○無權占用原告所管領之系爭五二七–二地號土
    地，並在該土地上分別搭建訟爭五、七、九及十一號房屋，既如前述，從而，原
    告本於該土地管理使用者之地位，代國家主張所有權人權利，提起本件訴訟，依
    據所有物返還請求權之法律關係，請求被告乙○○○、甲○○、庚○○及己○○
    分別將系爭五二七–二地號土地上如附圖一所示五二七–Ａ○○四、五二七–Ａ
    ○○三、五二七–Ａ○○二、五二七–Ａ○○一部分，面積各四一點二五、五九
    點六四、六九點六四、一○○點二四平方公尺之地上建物即訟爭五號、七號、九
    號及十一號房屋拆除，並將土地返還原告，為有理由，應予准許。另被告丙○○
    因任職關係獲准配住宿舍而與原告成立之使用借貸關係，既經原告以被告丙○○
    擅就原配住宿舍增建為訟爭十四號二層樓房屋為由，而合法終止該使用借貸關係
    ，且原告又因該增建部分已與原宿舍建物附合成為原建物之重要成分，而取得該
    增建部分之所有權，是原告併本於借用物返還請求權及所有物返還請求權之法律
    關係，請求被告丙○○應將系爭六一一–五二地號土地上如附圖二所示Ａ部分面
    積五十八點八九平方公尺之地上建物即訟爭十四號二層樓房屋遷讓返還原告，於
    法亦洵屬有據，應予准許。
七、本判決兩造均陳明願供擔保請准宣告假執行或免為假執行，核均無不合，爰分別
    酌定相當之擔保金額併准許之。
八、本件事證已臻明確，兩造其餘攻擊防禦方法及舉證，核與判決結果不生影響，爰
    不一一論述，併此敘明。
九、據上論結，本件原告之訴為有理由，依民事訴訟法第七十八條、第八十五條第一
    項但書、第三百九十條第二項、第三百九十二條，判決如主文。
中      華      民      國    九十二    年      八      月    二十九    日
                            臺灣臺中地方法院民事第一庭
~B法      官  吳美蒼
右為正本係照原本作成
如對本判決上訴，須於判決送達後二十日內，向本院提出上訴狀，同時表明上訴理由；
如已於本判決宣示後送達前提起上訴者，應於判決送達後十日內補具上訴理由並按他
造當事人之人數附繕本。
中      華      民      國    九十二    年      九      月      五      日
~B書記官


司法院資訊處製作；財團法人民間司法改革基金會備份。
